【裁判字號】    98,消債更,75
【裁判日期】    980908
【裁判案由】    更生
【裁判全文】
臺灣桃園地方法院民事裁定            98年度消債更字第75號
聲  請  人
即  債務人  甲○○
上列當事人因消費者債務清理事件聲請更生及保全處分，本院裁
定如下：
    主  文
更生及保全處分之聲請均駁回。
聲請費用由聲請人負擔。
    理  由
一、按債務人不能清償債務或有不能清償之虞者，得依本條例所
    定更生或清算程序，清理其債務，消費者債務清理條例第3
    條定有明文，故債務人聲請更生或清算，須符合不能清償債
    務或有不能清償之虞之要件。次按聲請更生或清算不合程式
    或不備其他要件者，法院應以裁定駁回之，但其情形可以補
    正者，法院應定期間先命補正，復為同條例第8 條所明定。
    再者，消費者債務清理條例更生之規範目的，係在維持債務
    人基本生活之情況下，於債務人之能力範圍內盡力清償債務
    ，乃在幫助陷於經濟上困境之債務人，得藉由更生或清算程
    序，走出經濟困境，避免走向絕路，實現憲法所保障之生命
    權，非謂債務人得任意利用債務清理程序減輕債務。按債務
    人與金融機構協商成立者，不得聲請更生或清算，但因不可
    歸責於己之事由，致履行顯有重大困難者，不在此限；本條
    例施行前，債務人依金融主管機關協調成立之中華民國銀行
    公會會員，辦理消費金融案件無擔保債務協商機制與金融機
    構成立之協商，準用前項之規定，消費者債務清理條例第15
    1 條第5 、6 項分別定有明文。是債務清償方案成立後，固
    由債務人按其條件履行，惟需於其後發生情事變更，在清償
    期間收入或收益不如預期，致該方案履行困難甚或履行不能
    ，因不可歸責於己，始能聲請更生或清算。此項規定旨在避
    免債務人任意毀諾已成立之協商，濫用更生或清算之裁判上
    債務清理程序，蓋以債務清償方案係經當事人行使程序選擇
    權所為之債務清理契約，債務人應受該成立之協議所拘束。
    債務人既已與金融機構協商成立，如認該協商方案履行有其
    他不適當情形，自仍應再循協商途徑謀求解決。
二、本件聲請意旨略以：聲請人經營之全景攝影店每月營業額每
    況愈下，且獨自負擔2 名子女及母親之龐大扶養費，最大債
    權銀行台新國際商業銀行（下稱台新銀行）所提出之前置協
    商債務清償還款方案非聲請人能力所能負荷，若勉強答應還
    款方案，將造成日後無法負擔而毀諾，非為聲請人所願，是
    與台新銀行協商不成立。聲請人每月淨利收入為新台幣（下
    同）45,000元，扣除家庭必要生活費用21,995元與房貸費用
    20,000元，僅剩餘3,005 元，遠低於債權銀行所提出之協商
    條件，聲請人顯有不能清償債務之情事，爰依法聲請更生等
    語。
三、按關於債務人及其受扶養親屬之必要生活費用部份，消費者
    債務清理條例雖期望使不幸陷入經濟困境之人得以清理債務
    ，重建生活，然並無意使每一債務人及其受扶養親屬，均仍
    維持其原有生活程度或超出其自身經濟能力之高消費生活，
    而係在保障債務人最低生活水準之前提下，使債務人盡力清
    償以得更生之機會，且債務人於負擔債務時，亦應能預見其
    為償還債務，於履行期間必須經歷較不寬裕的經濟生活，是
    債務人自應調整其心態及生活需求，債務人及其受扶養親屬
    生活費用之支出，自不應由債務人任意主張。又最低生活水
    準因地因人而異，固無一定之標準，然行政院主計處公告之
    97年度臺灣省平均每人每月之最低生活費9,829 元，雖非得
    一體適用，然究非不能作為認定債務人每月必要生活支出之
    標準，債務人應力求樽節開銷用以償債，始符誠信，一併敘
    明。
四、本件聲請人雖稱其每月收、支相抵後，已無力清償債務云云
    ，然經本院依上開原則所為聲請人償債能力分析結果，債務
    人每月償債能力為新台幣（下同）18,790元（詳如附表二所
    載），已足以履行最大債權銀行台新銀行協調全部債權人後
    提出63期0 利率、每月17,053元（含房屋貸款債務）之協商
    還款條件（參見本院卷第112 頁反面）。準此，本件聲請人
    既無不能清償債務或有不能清償之虞，自與聲請更生之要件
    不符，揆諸上開規定及說明，應駁回其更生及保全處分之聲
    請，爰裁定如主文。
中    華    民    國    98    年    9     月    8     日
              民事第一庭        法  官  林哲賢
以上正本係依照原本作成
如不服本裁定，應於裁定送達後10日內，以書狀向本院提出抗告
，並繳納抗告費新臺幣1,000元。
中    華    民    國    98    年    9     月    8     日
                                書記官  陳佳彬
附表一：財產、負債表
┌────────┬────────┬───────┬─────────┐
│資產            │證據            │負債          │證據              │
├────────┼────────┼───────┼─────────┤
│土地：1筆       │稅務電子閘門財產│合計4,255,306 │財團法人金融聯合徵│
│中壢市○○段第13│所得調件明細表  │元（含花旗銀行│信中心當事人綜合信│
│0 號地號（面積23│（本院卷第81頁至│228,280 元、荷│用報告─債務清理條│
│3.1 平方公尺，權│第84頁）        │蘭銀行117,759 │例前置協商專用債權│
│利範圍100/100 ）│                │元、台新銀行3,│人清冊（本院卷第28│
│，土地公告地價28│                │126,000 元、安│頁至第29頁）      │
│3,000 元。      │                │泰銀行505,000 │                  │
│                │                │元、中國信託銀│                  │
│房屋：1戶       │                │行278,267 元）│                  │
│中壢市○○段第55│                │              │                  │
│號建號（面積53.4│                │              │                  │
│4 平方公尺，權利│                │              │                  │
│範圍100/100 ），│                │              │                  │
│房屋公告現值1,12│                │              │                  │
│2,240 元。      │                │              │                  │
│                │                │              │                  │
│車輛：1輛       │                │              │                  │
│TOYOTA汽車（1995│                │              │                  │
│年出廠），汽缸容│                │              │                  │
│量1762c.c.，車牌│                │              │                  │
│35H-9409。      │                │              │                  │
├────────┴────────┴───────┴─────────┤
│現有資產價值，不足清償負債4,255,306元。                               │
└───────────────────────────────────┘
附表二：償債能力分析表
┌─────┬──────────┬──────┬──────────┬───┐
│聲請人自陳│本院判斷            │聲請人自陳每│本院判斷            │備註  │
│每月收入  │                    │月支出      │                    │      │
├─────┼──────────┼──────┼──────────┼───┤
│小規模營業│聲請人經營全景攝影店│(一)聲請人陳報│(一)房貸部分：此部分就│      │
│活動經營全│每月淨利約45,000 元 │其每月生活必│  聲請人每月生活必要│      │
│景攝影店，│，因營業額未達國稅局│要支出共36,3│  支出費用之認定，乃│      │
│每月淨利約│之規定範圍故不需繳納│43 元 ，明細│  用於計算聲請人每月│      │
│45,000元。│營業稅，經聲請人提出│如下。      │  收入扣除生活必要支│      │
│          │營利事業登記證及財政│1.膳食費：每│  出後之償債能力，經│      │
│          │部台灣省北區國稅局中│  日三餐約15│  與債權銀行所提出之│      │
│          │壢稽徵所營業稅繳納證│  0 元，每月│  還款條件相衡，判斷│      │
│          │明（本院卷第62頁、第│  約4,500 元│  是否聲請人有不能清│      │
│          │93頁），堪屬信實。又│  。        │  償債務之虞。因債權│      │
│          │聲請人所陳每月全景攝│2.住宅費：房│  銀行提出之還款條件│      │
│          │影店淨利收入與債權銀│  貸每月還款│  方案，本即包含房屋│      │
│          │行之認知亦相去不遠（│  20,000元。│  貸款之清償，一旦聲│      │
│          │本院98年4 月15日訊問│3.水電費：每│  請人接受債權銀行之│      │
│          │筆錄）。            │  月5,028 元│  協商還款條件，即毋│      │
│          │                    │  。        │  庸每月就房貸金額為│      │
│          │                    │4.電信費：每│  個別償還，是此部分│      │
│          │                    │  月600元。 │  於聲請人每月生活必│      │
│          │                    │5.交通費：每│  要費用之認定，自不│      │
│          │                    │  月1,000 元│  宜再次計入每月之房│      │
│          │                    │  。        │  貸負擔。          │      │
│          │                    │6.日常必需品│                    │      │
│          │                    │  費用：每月│(二)其餘生活必要支出暨│      │
│          │                    │  1,000元。 │  扶養費部分：      │      │
│          │                    │7.勞健保費：│  以行政院所公布97年│      │
│          │                    │  每月2,734 │  每人每月平均最低生│      │
│          │                    │  元。      │  活支出9,829 元（包│      │
│          │                    │8.賦稅：每月│  含水、電、食等）為│      │
│          │                    │  平均1,481 │  準，則聲請人本人每│      │
│          │                    │  元（含燃料│  月生活必要支出應為│      │
│          │                    │  稅、牌照稅│  9,829 元，又聲請人│      │
│          │                    │  、房屋稅、│  自陳其2 名子女及母│      │
│          │                    │  地價稅）。│  親每月最低生活支出│      │
│          │                    │            │  合計12,166元，則聲│      │
│          │                    │(二)聲請人另陳│  請人之每月生活必要│      │
│          │                    │報其每月支出│  支出及扶養費總計為│      │
│          │                    │扶養費共12,1│  21,995元。若加上勞│      │
│          │                    │66元，明細如│  健保費及賦稅部分，│      │
│          │                    │下。        │  聲請人每月必要支出│      │
│          │                    │1.2 名子女每│  為26,210元。      │      │
│          │                    │  月各5,000 │                    │      │
│          │                    │  元。      │                    │      │
│          │                    │2.母親每月2,│                    │      │
│          │                    │  166元。   │                    │      │
├─────┴──────────┼──────┼──────────┴───┤
│每月平均收入約為45,000元。      │            │每月合理支出：26,210元      │
├────────────────┴──────┴──────────────┤
│每月可供償債金額＝45,000元－26,210元＝18,790元。                            │
└──────────────────────────────────────┘


司法院資訊處製作；財團法人民間司法改革基金會備份。
